臺灣高等法院刑事裁定
110年度毒抗字第1425號
抗  告  人  
即  被  告  陳銘芳



上列抗告人因違反毒品危害防制條例案件，不服臺灣新竹地方法
院中華民國110年9月15日裁定（110年度毒聲字第554號），提起
抗告，本院裁定如下：
    主  文
抗告駁回。                                             
    理  由
一、原裁定意旨略以：抗告人即被告甲○○基於施用第二級毒品之
    犯意，於民國109年3月15日22時許，在新竹縣湖口鄉北湖車
    站之停車場內，以玻璃球燒烤吸食煙霧之方式，施用第二級
    毒品甲基安非他命1次；另基於施用第一級毒品之犯意，於1
    09年3月18日11時50分許為警採尿時起回溯26小時內之某時
    許，在不詳地點，以不詳方式，施用第一級毒品海洛因1次
    。上開事實，除施用第二級毒品甲基安非他命業據被告於警
    詢及偵查自白外，就施用第一、二級毒品之犯行並有桃園市
    政府警察局尿液暨毒品檢體真實姓名與編號對照表、台灣檢
    驗科技股份有限公司於109年4月6日出具之濫用藥物檢驗報
    告附卷可稽，足認被告確有施用第一、二級毒品之犯行。又
    被告前因施用毒品案件，經原審法院以89年度毒聲字第2003
    號裁定令入勒戒處所觀察、勒戒後，因認有繼續施用毒品之
    傾向，復經原審法院以89年度毒聲字第2461號裁定令入戒治
    處所施以強制戒治，於90年5月3日因停止其處分釋放出所，
    並經臺灣新竹地方檢察署檢察官以90年度戒毒偵字第223號
    為不起訴處分確定，依毒品危害防制條例第20條第3項、第1
    項，觀察勒戒處分執行條例第3條第1項之規定，應先裁定令
    被告入勒戒處所觀察、勒戒。是檢察官聲請裁定送被告勒戒
    處所執行觀察、勒戒，核無不合，應予准許。
二、抗告意旨略以：檢察官聲請送觀察、勒戒之聲請書未送達被
    告，且檢察官及原審法院皆未詢問被告是否參與治療機構之
    戒癮治療，未依法踐行調查程序，致被告無從向原審法院表
    示意見，妨礙被告防禦權及陳述意見權，未斟酌對被告較為
    適宜之處遇方式，係為裁量瑕疵。又被告必須扶養年邁母親
    ，如送被告至勒戒處所觀察、勒戒而拘束其人身自由兩個月
    ，其母親將淪為無人照顧之老人，亦無益於穩定被告心性以
    戒治毒品，爰請求撤銷原裁定，並駁回檢察官觀察、勒戒之
    聲請云云。
三、按：
㈠、犯毒品危害防制條例第10條之罪者，檢察官應聲請法院裁定
    ，或少年法院（地方法院少年法庭）應先裁定，令被告或少
    年入勒戒處所觀察、勒戒，其期間不得逾2月；為觀察、勒
    戒或強制戒治執行完畢釋放後，3年後再犯第10條之罪者，
    適用前二項之規定，毒品危害防制條例第20條第1項、第3項
    定有明文。
㈡、毒品危害防制條例第24條第1項，係採行「觀察勒戒」與「緩
    起訴之戒癮治療」並行之雙軌模式，上開立法政策既係以併
    行之雙軌模式，應認有賦與檢察官依裁量行使之職權，亦即
    戒癮治療係檢察官就符合緩起訴處分之被告，依行政院所頒
    之認定標準，選擇實施對象、內容、方式與執行之醫療機構
    ，於緩起訴處分時，為附命完成戒癮治療之處分，故是否給
    予行為人為附命完成戒癮之緩起訴處分，屬立法者給予檢察
    官之職權。又毒品危害防制條例規定之觀察、勒戒處分係屬
    強行規定，倘有施用毒品之行為，除檢察官審酌個案情形，
    依同條例第24條第1項為附完成戒癮治療之緩起訴處分，可
    排除適用外，凡經檢察官聲請，法院僅得依法裁定令入勒戒
    處所觀察、勒戒，尚無自由斟酌以其他方式替代之權。況且
    毒品危害防制條例第20條第1項至第3項之觀察、勒戒規定，
    係針對施用毒品者所設預防、矯正之保安處分，目的在斷絕
    施用毒品之身癮及心癮，屬強制規定，為刑罰之補充制度，
    兼具刑罰不可替代之教化治療作用，尚無因施用毒品者之主
    觀上個人或家庭因素而免予執行之理。
四、經查：
㈠、被告基於施用第二級毒品之犯意，於上開時地，以將第二級
    毒品甲基安非他命置於玻璃球內燒烤後吸食煙霧之方式，施
    用第二級毒品甲基安非他命1次之事實，業據被告於警詢及
    偵查坦承不諱（桃園地檢署109年度毒偵字第2005號卷【下
    稱109毒偵2005卷】第16至17頁、第96頁），並有桃園市政
    府警察局尿液暨毒品檢體真實姓名與編號對照表（檢體編號
    ：109偵-0375號）、台灣檢驗科技股份有限公司於109年4月
    6日出具之濫用藥物檢驗報告（檢體編號：109偵-0375號）
    各1紙（109毒偵2005卷第65頁、第99頁）在卷可稽。復有扣
    案之甲基安非他命1包及藥物檢驗報告（109毒偵2005卷第11
    3頁）可佐，足見被告施用第二級毒品之事證明確，其犯行
    堪以認定。
㈡、被告雖於警詢及偵查中稱係於109年3月15日22時許，將甲基
    安非他命及海洛因置於玻璃球內一起施用，惟其於109年3月
    18日11時50分，在桃園市政府警察局保安警察大隊親採封緘
    之尿液（檢體編號：109偵-0375號），經送台灣檢驗科技股
    份有限公司以EIA酵素免疫分析法、GC/MS氣相層析/質譜儀
    法檢驗之結果，確呈嗎啡陽性反應，有桃園市政府警察局尿
    液暨毒品檢體真實姓名與編號對照表（檢體編號：109偵-03
    75號）、台灣檢驗科技股份有限公司於109年4月6日出具之
    濫用藥物檢驗報告（檢體編號：109偵-0375號）各1紙（見1
    09毒偵2005卷第65頁、第99頁）附卷可稽。參酌行政院衛生
    署管制藥品管理局（已改制為衛生福利部食品藥物管理署）
    97年1月21日管檢字第0970000579號、90年5月4日管檢字第9
    3902號函所示：「偽陽性係指尿液中不含某成分，而檢驗顯
    示含有該成分之現象...初步篩檢陽性檢體需再以氣相層析
    質譜儀進行藥物及其代謝產物之確認檢驗，不致有偽陽性結
    果」、「海洛因於人體內可迅速代謝成6-乙醯嗎啡，然後轉
    變成嗎啡...分別施用單一劑量3mg及6mg之海洛因，可檢測
    到6-乙醯嗎啡之期間平均約2.4至4.2小時，最久者不超過8
    小時，即使施用更高劑量，在24小時或更短期間內，即無法
    檢出該成分，而可檢測到嗎啡之期間則平均約可達17至26小
    時」（見原審卷第29頁至第31頁）。是以，被告尿液檢體經
    送驗結果既呈嗎啡陽性反應，且該結果係採用氣相層析質譜
    儀法進行確認，已足排除被告因服用藥物導致毒品偽陽性反
    應之可能性，顯見被告在經警採尿前回溯26小時內之某時點
    （不含為警逮捕之公權力拘束時間），確有施用第一級毒品
    海洛因之犯行無訛，其上開所辯，尚非可採。
㈢、被告前因施用毒品案件，經原審法院以89年度毒聲字第2003
    號裁定令入勒戒處所觀察、勒戒後，因認有繼續施用毒品之
    傾向，復經同法院以89年度毒聲字第2461號裁定令入戒治處
    所施以強制戒治，於90年5月3日停止戒治付保護管束，嗣經
    臺灣新竹地方檢察署檢察官以90年度戒毒偵字第223號為不
    起訴處分確定，有本院被告前案紀錄表、上開不起訴處分書
    附卷可稽。是被告於強制戒治執行完畢釋放後，3年後再犯
    本案施用第一、二級毒品罪，揆諸前開規定，並參酌最高法
    院109年度台上大字第3826號裁定意旨，檢察官聲請將被告
    令入勒戒處所觀察、勒戒，於法並無不合，原審因而准許檢
    察官之聲請，依毒品危害防制條例第20條第1項、第3項及觀
    察勒戒處分執行條例第3條第1項規定，裁定被告應送勒戒處
    所觀察、勒戒，經核並無違誤。　　
㈣、觀諸現行毒品危害防制條例，並無課以檢察官於聲請觀察、
    勒戒前或法院裁定前，應訊問被告是否同意觀察、勒戒之規
    定，亦未明定法院須經開庭訊問，始得為觀察、勒戒之裁定
    ，與刑事訴訟法規定羈押、審判程序應先行訊問被告之法定
    程序原則有別，此為立法者依據所涉公益與被告權益為各項
    權衡之立法裁量結果，是原審未傳訊被告到庭陳述意見，難
    謂有何違反正當法律程序或侵害被告聽審權之虞。從而，檢
    察官於偵查中縱未就應聲請觀察、勒戒之相關裁量要件予以
    訊問或原審法院未傳訊被告到庭陳述意見，逕依卷附訴訟資
    料審理後，裁定被告應送勒戒處所觀察、勒戒，並無違反正
    當法律程序或違反比例原則之裁量違法，難謂有被告所指違
    背憲法上正當法律程序與訴訟防禦權之違法之情，故抗告意
    旨請求撤銷原裁定云云，並不足採。本件檢察官並未為附命
    完成戒癮治療之緩起訴處分，而係聲請法院裁定觀察、勒戒
    ，核屬檢察官職權之行使，法院並無自由斟酌以其他方式替
    代，亦無因被告之個人或家庭因素而免予執行之餘地，是檢
    察官之聲請難認有何裁量怠惰或濫用之情事。
㈤、另抗告意旨雖辯稱檢察官聲請送觀察、勒戒之聲請書未送達
    被告，且檢察官及原審法院皆未詢問被告是否參與治療機構
    之戒癮治療，未依法踐行調查程序，致被告無從向原審法院
    表示意見，妨礙被告防禦權及陳述意見權，未斟酌對被告較
    為適宜之處遇方式，係為裁量瑕疵云云。惟按裁定因當庭之
    聲明而為之者，應經訴訟關係人之言詞陳述；為裁定前有必
    要時，得調查事實，刑事訴訟法第222條定有明文，是裁定
    與判決不同，以不經言詞陳述為原則，除有上揭所列或刑事
    訴訟法第十章與被告羈押相關之裁定等情形外，並無須經當
    事人言詞陳述之規定，均依書面審理（最高法院102年度台
    抗字第368號裁定意旨參照）。且毒品危害防制條例並無課
    以檢察官於聲請觀察、勒戒前或法院裁定前，應訊問被告是
    否同意觀察、勒戒之規定，亦未明定法院須經開庭訊問，始
    得為觀察、勒戒之裁定，與刑事訴訟法規定羈押、審判程序
    應先行訊問被告之法定程序原則有別，此為立法者依據所涉
    公益與被告權益為各項權衡之立法裁量結果，屬於立法形成
    之空間。而依前揭事證所示，顯見被告本件施用第一級、第
    二級毒品之犯行，事證明確，並無另行調查事實之必要，故
    原審雖未傳訊抗告人到庭陳述意見，逕依本件案卷之訴訟資
    料書面審理後，裁定抗告人應送勒戒處所觀察、勒戒，並無
    違反正當程序，亦無何裁量違法之處，故抗告意旨請求撤銷
    原裁定云云，並不足採。本件檢察官並未為附命完成戒癮治
    療之緩起訴處分，而係聲請法院裁定觀察、勒戒，核屬檢察
    官職權之行使，法院並無自由斟酌以其他方式替代。
㈥、至抗告意旨雖以其必須扶養年邁母親，且觀察、勒戒無益於
    穩定被告心性以戒治毒品云云，然均屬其家庭、個人因素事
    項，要不足援為排除觀察、勒戒之原因。
五、綜上所述，原審以檢察官聲請意旨並無不合，依據毒品危害
    防制條例第20條第1項及觀察勒戒處分執行條例第3條第1項
    ，裁定被告應送勒戒處所觀察、勒戒，經核其認事用法並無
    違誤。抗告意旨徒以前詞指摘原裁定不當，請求撤銷原裁定
    ，要無理由，應予駁回。
據上論斷，應依刑事訴訟法第412條，裁定如主文。
中　　華　　民　　國　　110 　年　　10　　月　　19　　日
     　　　　　　 刑事第十六庭  審判長法　官  葉騰瑞
                                      法　官  古瑞君
                                      法　官  廖紋妤
以上正本證明與原本無異。
不得再抗告。
                                      書記官  江珮菱
中　　華　　民　　國　　110 　年　　10　　月　　20　　日